臺灣高等法院高雄分院民事判決　　　　92年度上更(一)字第42號
上　訴　人　台灣銀行股份有限公司
法定代理人　李勝彥
訴訟代理人　何文樹
複代理人　　石繼志律師
　　　　　　邱超偉律師
被上訴人　　甲○○
訴訟代理人　王啟豐
上列當事人間請求清償借款事件，上訴人對於民國90年7 月16日
台灣屏東地方法院89年度訴字第1221號第一審判決提起上訴，經
最高法院第一次發回更審，本院於94年10月5 日言詞辯論終結，
判決如下：
    主      文
原判決關於駁回上訴人後開第二項之訴部分及該部分假執行之聲
請，暨訴訟費用之裁判（確定部分除外）均廢棄。
被上訴人應給付上訴人新台幣貳佰玖拾參萬貳仟玖佰零陸元，及
自民國九十一年三月十九日起，至清償日止，按週年利率百分之
八‧七七五計算之利息，並自民國九十一年三月十九日起，至清
償日止，按上開利率百分之二十計付違約金。
第一、二審及發回前第三審訴訟費用（確定部分除外）由被上訴
人負擔。
本判決命被上訴人給付部分，於上訴人以新台幣玖拾柒萬柒仟元
為被上訴人預供擔保後得假執行，但被上訴人以新台幣貳佰玖拾
參萬貳仟玖佰零陸元為上訴人預供擔保，得免為假執行。
    事實及理由
一、本件上訴人於民國92年7 月1 日改制為公司組織，變更名稱
    為台灣銀行股份有限公司，為兩造所不爭執，爰將上訴人名
    稱更正為台灣銀行股份有限公司，先予敘明。
二、上訴人主張：上訴人自88年9月15日24時起，概括承受訴外
    人屏東縣東港鎮信用合作社（下稱東港合作社）之權利義務
    。緣訴外人孔玉秀（業經支付命令確定在案）邀同被上訴人
    為連帶保證人，於87年6 月19日向上訴人借款新台幣（下同
    ）400 萬元，約定於90年6 月19日清償，利息按週年利率8
    ．775%計算並按月給付，遲延履行時，即視為全部到期，而
    喪失其期限利益。除應按上開利率計息外，逾期6 個月以內
    再按原放款利率10% ，超過6 個月部分，按該利率20% 計算
    違約金。嗣孔玉秀僅繳息至89年1 月18日止，自89年1 月19
    日起即未按月繳息，依約已喪失期限利益，應立即全部清償
    。嗣經上訴人聲請執行拍賣孔玉秀提供之擔保物，經台灣屏
    東地方法院（下稱屏東地院）民事執行處於91年3 月18日拍
    定，利息及違約金亦計算至該日止。依債權比例計算分配額
    （本件應分配比例為九分之四），被上訴人尚欠上訴人本金
    293 萬2,906 元，及自91年3 月19日起至清償日止，按週年
    利率8 ．775%計算之利息，並自91年3 月19日起至清償日止
    ，按上開利率20% 計付之違約金等情，爰依連帶保證之法律
    關係，求為命被上訴人給付上開尚欠之本金293 萬2,906 元
    ，及利息、違約金之判決。（上訴人於原審請求被上訴人給
    付400 萬元及自89年1 月19日起至清償日止，按週年利率8
    ．775%計算之利息，暨自89年1 月19日起至清償日止，逾期
    在6 個月以內者按上開利率10% ，超過6 個月者，按上開利
    率20% 計付違約金。原審為上訴人全部敗訴之判決，上訴人
    於本院減縮聲明如上）。
三、被上訴人則以：被上訴人對於系爭借款並不知情。借據及授
    信約定書上之被上訴人簽名、印章均非真正，住址亦非被上
    訴人之住址。況且制式印章很容易偽造，系爭借款及授信約
    定書之簽名及印文均是訴外人即東港合作社前代理總經理許
    義雄所偽造。且被上訴人亦未曾在東港合作社開設帳戶、貸
    款或擔任連帶保證人，上訴人又未盡查核對保之義務，被上
    訴人自無連帶保證之責等語，資為抗辯。並於本院聲明：(一)
    上訴駁回。(二)如受不利判決，願供擔保請准宣告免為假執行
    。
四、兩造不爭執之事實：
  (一)本件借款人孔玉秀部分，業經上訴人聲請法院核發支付命令
    ，請求孔玉秀給付上訴人400 萬元，及自89年1 月19日起至
    清償日止，按週年利率8 ．775%計算之利息，暨自89年2 月
    19日起至清償日止，其逾期在6 個月以內者，按上開利率10
    % ，逾期超過6 個月者，按上開利率20% 計算之違約金，孔
    玉秀未提出異議而告確定，有原審89年度促字第18650 號支
    付命令可稽（原審卷第12頁）。
  (二)東港合作社社員福利品領用清冊、82年度股息未支領統計表
    上，被上訴人之印文為真正，被上訴人已領取福利品及股息
    （原審卷第81、122頁)。
  (三)上訴人聲請法院執行借款人孔玉秀提供之擔保物，經屏東地
    院民事執行處拍賣後，上訴人受分配439 萬9,375 元，孔玉
    秀尚積欠上訴人659 萬9,040 元，及自91年3 月19日起計算
    之利息及違約金，有屏東地院民事執行處強制執行金額計算
    書分配表可稽（本院卷第184 頁）。
五、本件兩造所爭執之處，在於：(一)系爭借據上連帶保證人被上
    訴人之印文是否真正？(二)被上訴人應否就孔玉秀本件借款負
    連帶給付責任？其應負連帶給付之金額為多少？茲分述如下
    ：
  (一)系爭借據上連帶保證人被上訴人之印文是否真正？
  1.查，東港合作社社員福利品領用清冊，及82年度股息未支領
    統計表上，被上訴人之印文均為真正，為被上訴人所不爭，
    而上開印文，經由比對及肉眼觀之，核與前開借據上之印文
    ，不論大小、形狀、式樣均屬相同，再參以被上訴人於87年
    6 月19日除本件擔任借款人孔玉秀借款400 萬元之連帶保證
    人外，尚有另筆被上訴人自己借款500 萬元而由孔玉秀擔任
    連帶保證人，有借據2 張可稽（原審卷第7 頁、原審89年度
    訴字第1165號卷第6 頁），被上訴人另筆借款500 萬元部分
    ，被上訴人之印文，經鑑定結果，與上開東港合作社社員福
    利品領用清冊、及82年度股息未支領統計表上被上訴人之印
    文相同，有法務部調查局93年7 月22日調科貳字第09300279
    540 號鑑定通知書附本院92年度上更(一)字第25號卷可稽（該
    卷第202 頁），堪認系爭借據連帶保證人被上訴人之印文為
    真正。
  2.被上訴人辯稱：其對於系爭借款並不知情。借據及授信約定
    書上之被上訴人簽名、印章均非真正，住址亦非被上訴人之
    住址。況且制式印章很容易偽造，系爭借款及授信約定書之
    簽名及印文均是訴外人即東港合作社前代理總經理許義雄所
    偽造云云。證人許義雄（即系爭借款人孔玉秀之夫）雖亦證
    稱：87年6 月19日時，我在東港合作社任職副總經理代理總
    經理，我亦有辦理對保的義務，只要是我們社內職員都可以
    對保，不分階級。孔玉秀在87年6 月間向東港合作社借款，
    是我借的，總金額900 萬元，我因為要避開放款委員會的審
    核會，所以分成2 筆，1 筆400 萬元，借款人孔玉秀，另1
    筆是500 萬元，借款人是被上訴人甲○○，因那時甲○○與
    我太太都是在一起做保險，與我們熟識，我那裡也有他的身
    分證影本，我刻了他的章，以他名義來借款，連我太太也不
    知道，甲○○也不知道，實際上這筆錢是我借的，也沒有經
    過對保，利息也都是我在繳納，都是從我存摺內扣款，我太
    太孔玉秀是知道我借款900 萬元，但他不知道我是以何人的
    名義借款，借款時甲○○的存戶也都是我開戶的云云。惟觀
    諸證人許義雄於另案本院90年度上字第90號審理時證稱：「
    我沒有以甲○○之印章去領福利品及股息，我不知道為何所
    刻的印章剛好是甲○○去領福利品及股息之印章，因刻印章
    的老闆可能剛好有那顆章的字體等語。」等語（該卷第51、
    52頁），足證許義雄至刻印店時，並無持有被上訴人蓋用於
    領取福利品及股息之印文樣品或影本。顯見許義雄證述印章
    係其偽刻一節，並不實在。又系爭蓋有被上訴人印文之借據
    係在87年6 月19日，而被上訴人所持印章早在83年即已分別
    蓋用在「股息未領統計表」上領股息、「領用清冊」上領福
    利品，證人許義雄竟能在87年間未提供任何印文與刻印者，
    即偽造一枚與83年間即已開始使用且完全相同之印章，且能
    保存4 年後再使用，誠難採信。且，本院另案92年度上更
    (一)字第25號審理時命被上訴人提出所有使用之印章供鑑定比
    對卷內書證之印文，被上訴人所提供5 枚印章，經送法務部
    調查局鑑定結果，並無任何1 枚印章之印文與卷內書證上印
    文相符一節，有該局93年6 月30日調科貳字第09300248570
    號鑑定通知書1 紙足稽（該卷第195 頁），若被上訴人以現
    今電腦刻印得以偽造83年其使用之印文印章，何以無法提出
    新刻完全相同印文之印章以資證明？此項辯解顯不足採。系
    爭借款連帶保證人被上訴人之印文既為真正，被上訴人復未
    舉證證明該印章被盜用，應足以認定系爭借款連帶保證人上
    之被上訴人印文為其自己所蓋，縱其上簽名非被上訴人所為
    ，因蓋印與簽名生同等之效力，又借據上所載住址非被上訴
    人之戶籍地址，亦均不影響系爭借據連帶保證人之真正。
  3.被上訴人又辯稱：其未曾在東港合作社開設帳戶、貸款云云
    ，惟查，被上訴人蓋用於屏東地院89年度訴字第1165號案卷
    內89年11月3 日民事支付命令異議狀上之印文，與其蓋於「
    87年2 月25日東港合作社整存整付儲蓄存款存根印鑑卡（存
    單號碼TC001537）、「88年3 月1 日東港合作社整存整付儲
    蓄存款存根印鑑卡（存單號碼TC001764）印文相同，有上開
    法務部調查局93年7 月22日調科貳字第09300279540 號鑑定
    通知書可稽（附本院92年度上更(一)字第25號案卷第202 頁、
    47至52頁），足認被上訴人有在東港合作社開戶及存款，並
    非僅於83年間領取東港信合社股息及福利品而已。故其上開
    所辯並不足採。
  (二)被上訴人應否就孔玉秀本件借款負連帶給付責任？其應負連
    帶給付之金額為多少？
  1.按稱消費借貸者，謂當事人一方移轉金錢或其他代替物之所
    有權於他方，而約定他方以種類、品質、數量相同之物返還
    之契約，為民法第474 條第1 項所明定。又保證債務之所謂
    連帶，係指保證人與主債務人負同一債務，對於債權人各負
    全部給付之責任而言（最高法院45年台上字第1426號判例參
    照）。
  2.本件借款人孔玉秀，經上訴人聲請法院核發支付命令，請求
    孔玉秀給付上訴人400 萬元，及自89年1 月19日起至清償日
    止，按週年利率8 ．775%計算之利息，暨自89年2 月19 日
    起至清償日止，其逾期在6 個月以內者，按上開利率10% ，
    逾期超過6 個月者，按上開利率20% 計算之違約金，孔玉秀
    未提出異議而告確定，有原審89年度促字第18650 號支付命
    令可稽（原審卷第12頁）。被上訴人為孔玉秀之連帶保證人
    ，自應就上開本金、利息及違約金負連帶給付責任。被上訴
    人辯稱：上訴人未盡查核對保之義務，被上訴人自無連帶保
    證之責云云，惟按民法上所謂保證，為債權人與保證人間之
    契約，保證契約須債權人與保證人雙方互相表示意思一致，
    始能成立，對保與否，並非保證契約之成立要件。而系爭借
    據上連帶保證人之被上訴人印文為真正，已如前述，被上訴
    人空言指摘上訴人未盡查核對保之義務，其自無連帶保證之
    責云云，核無可採。
  3.次查，本件被上訴人擔任借款人孔玉秀之連帶保證人債務為
    400 萬元，而被上訴人另筆借款由孔玉秀擔任連帶保證人之
    債務為500 萬元，共計900 萬元。經上訴人聲請法院拍賣孔
    玉秀名下抵押之不動產取償，已於91年3 月13日拍定，利息
    及違約金計算至91年3 月18日止，有屏東地院民事執行處強
    制執行金額計算書分配表可稽（本院卷第184 頁），並經本
    院調取屏東地院90年度執字第10951 號執行卷審核無訛。依
    上開分配表，上訴人分配439 萬9,375 元，而本件上訴人債
    權為400 萬元，依債權比例本件受償195 萬5,277 元（4,39
    9 ,375 ×4/9＝1,955,277）， 另依分配表所載利息算至91
    年3 月18日止，利息為170 萬9,322 元、違約金28萬9,093
    元，本件依比例計算利息為75萬9,698 元（1,709,322 ×4/
    9 ＝759,698）、 違約金為12萬8,485 元（289, 093×4/9
    ＝128,485）。 本件分配195 萬5,277 元，扣除利息75萬9,
    6 98元、違約金12萬8,485 元，則本金受償106 萬7,094 元
    。本件本金400 萬元扣除已受償本金106 萬7,094 元，則上
    訴人請求被上訴人給付293 萬2,906 元（4,000,000 －1,06
    7, 094＝2,932,906）， 及自91年3 月19日起至清償日止，
    按週年利率8 ．775%計算之利息，並自91年3 月19日起至清
    償日止，按上開利率20% 計付違約金，自屬有據。
六、綜上所述，上訴人依連帶保證之法律關係，請求被上訴人給
    付293 萬2,906 元，及自91年3 月19日起至清償日止，按週
    年利率8 ．775%計算之利息，並自91年3 月19日起至清償日
    止，按上開利率20% 計付違約金，為有理由，應予准許。兩
    造陳明願供擔保，聲請宣告假執行或免為假執行，核無不合
    ，爰分別酌定相當之擔保金額宣告之。原審上開部分為上訴
    人敗訴之判決，尚有未洽。上訴意旨指摘原判決此部分不當
    ，求予廢棄改判，為有理由。爰由本院予以廢棄改判，如主
    文第2項所示。
七、據上論結，本件上訴為有理由，依民事訴訟法第450條、第
    78條、第463條、第390條第2項、第392條第2項，判決如主
    文。
中　　華　　民　　國　　94　　年　　10　　月　　19　　日
                              民事第五庭
                                   審判長法官  蔡明宛
                                   法      官  黃科瑜
                                   法      官  曾錦昌
以上正本證明與原本無異。
如對本判決上訴，須於判決送達後20日內向本院提出上訴狀，其
未表明上訴理由者，應於上訴後20日內向本院提出上訴理由書（
均須按他造當事人之人數附繕本）。上訴時應提出委任律師或具
有律師資格之人之委任狀，並依附註條文規定辦理。
中　　華　　民　　國　　94　　年　　10　　月　　19　　日
                                   書  記  官  王婉蓉
附註：民事訴訟法第466 條之1 ：對於第二審判決上訴，上訴人
應委任律師為訴訟代理人，但上訴人或其法定代理人具有律師資
格者，不在此限。
上訴人之配偶、三親等內之血親、二親等內之姻親，或上訴人為
法人、中央或地方機關時，其所屬專任人員具有律師資格並經法
院認適當者，亦得為第三審訴訟代理人。第1 項但書及第2 項情
形，應於提起上訴或委任時釋明之。
